ACORDAO-COMPLETO-2405961

ACÓRDÃO 911/2020 ATA 12/2020 - PLENÁRIO

VISTA, relatada e discutida a proposta de acompanhamento das folhas de pagamento de diversas unidades jurisdicionadas ao TCU.
ACORDAM os ministros do Tribunal de Contas da União, reunidos em sessão do Plenário, ante as razões expostas pela relatora, e com fundamento no art. 17, § 5º, inciso III, da Resolução TCU 308/2019, em: 
9.1. autorizar a realização de acompanhamento com o objetivo de monitorar as folhas de pagamento dos entes indicados na peça 3;
9.2. classificar a peça 3 com o grau de confidencialidade de “reservado”, nos termos do art. 23, inciso VIII, da Lei 12.527/2011 (Lei de Acesso à Informação) c/c os arts. 4º, parágrafo único, 8º, § 3º, inciso I, e 9º, inciso VIII e § 2º, inciso I, da Resolução-TCU 294/2018, até a comunicação da fiscalização aos entes envolvidos, com acesso somente aos servidores que irão desenvolver atividades relacionadas a este processo;
9.3. restituir os autos à Coordenação-Geral de Controle Externo de Gestão de Processos e Informações, para ciência e providências administrativas cabíveis;
9.4. arquivar este processo.

Processo administrativo com proposta de realizar acompanhamento com o objetivo de monitorar as folhas de pagamento de unidade jurisdicionadas, coibindo fraudes e irregularidades de forma tempestiva.

17 entes relacionados na peça 3 destes autos.

3. Interessada: Secretaria de Fiscalização de Pessoal - Sefip.

13.1. Ministros presentes: José Mucio Monteiro (Presidente), Walton Alencar Rodrigues, Benjamin Zymler, Augusto Nardes, Aroldo Cedraz, Raimundo Carreiro, Ana Arraes (Relatora), Bruno Dantas e Vital do Rêgo.
13.2. Ministros-Substitutos presentes: Augusto Sherman Cavalcanti, Marcos Bemquerer Costa, André Luís de Carvalho e Weder de Oliveira.

ANA ARRAES

Adoto como relatório o parecer elaborado na Coordenação-Geral de Controle Externo de Gestão de Processos e Informações - Copin:
	“Trata-se de proposta de fiscalização encaminhada pela Secretaria de Fiscalização de Pessoal (Sefip) , tipo Acompanhamento, com objetivo de monitorar as folhas de pagamento das Unidades Jurisdicionadas, coibindo fraudes e irregularidades de forma tempestiva. A ação tem previsão de utilização de 666 HDs, com início em abril de 2020 e término em março de 2021.
2.	A referida ação de fiscalização abrangerá, conforme disposto na proposta (peça 3) , o acompanhamento das folhas de pagamento de órgãos dos três poderes da república, inclusive de empresas estatais e entidades que utilizam o Sistema Integrado de Administração de Recursos Humanos (Siape) .   
3.	A Sefip encaminhou a Proposta de Fiscalização nº 1939 (peça 3) conforme orientação da Resolução-TCU 308, de 13/2/2019, inclusive as justificativas expressas quanto aos quesitos risco, oportunidade, materialidade e relevância, conforme abaixo:
Risco: com base nos ciclos anteriores da fiscalização contínua, pode-se afirmar que é alta a probabilidade de ocorrência das irregularidades objeto deste processo de trabalho. Nesse sentido, cita-se a tabela 1 - Quantitativo de indícios por trilha e por situação, do relatório do 4º ciclo (TC Processo 024.000/2018-3) : Os gestores concordaram com a equipe de fiscalização e foram considerados procedentes 20.390 indícios. No 5º ciclo (TC Processo 022.202/2019-6) , foram encaminhados aos gestores 56.509 indícios para esclarecimento. 
Oportunidade: importante frisar que, no Acórdão 1032/2019-TCU-Plenário, foi determinado à Sefip que ‘mantenha e aprimore o processo de fiscalização contínua das folhas de pagamento das unidades jurisdicionadas (UJs) , com atualização das bases de folha de pagamento, incorporação de novas trilhas de fiscalização, atualização das trilhas já implementadas e o desenvolvimento de mecanismos que promovam melhoria da qualidade dos dados recebidos’. Além disso, 24 órgãos de controle que aderiram ao Acordo de Cooperação Técnica (Acordo de Cooperação 78 do Sistema de Instrumentos de Cooperação - Siscoop) celebrado entre os Tribunais de Contas brasileiros, a Associação dos Membros dos Tribunais de Contas do Brasil (Atricon) e o Instituto Rui Barbosa (IRB) , para formação da Rede Nacional de Informações Estratégicas para o Controle Externo, estão mobilizados para, em ação conjunta a ser realizada neste ano, fiscalizarem os seus jurisdicionados considerando os indícios resultantes dos cruzamentos de dados realizados pela Diaup/Sefip e disponibilizados no Módulo Indícios. Certamente essa ação conjunta gerará grande quantidade de novos indícios, os quais poderão ser apurados no âmbito do 6º ciclo da fiscalização contínua aqui proposta. 
Materialidade: estima-se, pelos ciclos anteriores das fiscalizações realizadas, que o volume de recursos fiscalizados neste 6º ciclo, que está sendo proposto, seja em torno de R$ 25 bilhões de reais (valor correspondente ao gasto mensal das UJs fiscalizadas com folha de pagamento) .  
Relevância: relevância do controle com gastos de pessoal e de previdência social tem relação direta com a questão fiscal, pois nos últimos anos houve uma forte tendência de crescimento dessas despesas em relação às receitas da União. No PLOA 2020 consta a despesa com pessoal, na ordem de R$ 362,2 bilhões, incluindo inativos e pensionistas do setor público (R$ 138,0 bilhões; dos quais R$ 3,1 bilhão relativos FCDF) e contribuição previdenciária da União (R$ 24,3 bilhões) . Essa despesa com pessoal representa 16,8% do orçamento, 41,0% RCL e 4,8% PIB. Além do elevado benefício financeiro que vem sendo gerado, há outros resultados almejados que deixam clara a relevância do trabalho, a exemplo dos seguintes (ressaltando que boa parte deles ocorre em unidades que prestam serviços de saúde e educação à população) : a) aumento da qualidade e produtividade do trabalho quando da readequação da jornada de trabalho excessiva, da maior dedicação às funções do cargo quando o servidor deixa de atuar como administrador de empresa privada, ou do retorno à atividade quando constatada aptidão laboral em servidores inativos por doença incapacitante; b) melhor oferta de serviços prestados à população, no caso de regularização de situações que impliquem em descumprimento da jornada de trabalho ou em queda da produtividade de servidores; c) oportunidades de trabalho a novas pessoas quando do desligamento daqueles que acumulam cargos irregularmente; d) melhoria dos registros cadastrais e financeiros por parte das unidades jurisdicionadas; e e) significativo aumento da expectativa de controle. 
Retorno ou benefício (s) esperado (s) : interromper pagamentos indevidos e aumentar a expectativa de controle são os principais benefícios esperados. Além disso, cabe frisar que, no caso de acumulações de cargos com jornadas incompatíveis, há o benefício potencial de melhorar a eficiência de diversas UJs e serviços prestados à sociedade, como os de saúde e educação.
4.	Observa-se que a ação de controle, ora proposta pela Sefip, está inserida no Sistema Planejar (ação nº 10) e consta no Plano Operacional Segecex 2019-2021 como meta no Indicador: Outras ações C.E.  
5.	A proposta de fiscalização está alinhada com o Plano Estratégico do TCU 2019-2025, constante do Objetivo Estratégico 47 ‘Induzir o aperfeiçoamento da gestão de riscos e controles internos na administração pública federal’. 
6.	A proponente informa que necessitará de 666 HDS para executar a ação fiscalizatória, assim distribuídos: 
Quadro 1: Total de HDs Previsto para a Execução da Ação
	Fase
	Data
	HD 

	Planejamento
	1º/04/2020 a 30/04/2020
	  40

	Execução
	04/05/2020 a 15/02/2021
	 566

	Relatório
	16/02/2021 a 31/03/2021
	   60

	Total
	 666

7.	O custo previsto para a realização da fiscalização, relativo aos auditores envolvidos, de acordo com a proposta de peça 3, resulta no montante de R$ 1.132.200,00: 
Quadro 2: Custo Estimado da Ação
	Tipo
	Quantidade
	Valor  
 R$
	Total 
R$

	HD
	666
	1.700,00
	1.132.200,00

	Diária
	--
	--
	   --

	Passagem
	--
	--
	    --

	Total 
	1.132.200,00

8.	Em razão da ocorrência de conflito de competência entre relatores de processos, nos termos do art. 34 da Resolução 175/2005, foi encaminhado o presente processo à Secretaria das Sessões (Seses) para sorteio de relator e demais providências daquela unidade, sendo sorteada Ministra Ana Arraes (peça 2) .
9.	Considerando os requisitos da proposta, compatíveis com os esforços de 666 HDs previstos para a realização da ação de controle, bem como se encontrar em conformidade com as orientações contidas na Resolução-TCU 308/2019 c/c a Portaria-Segecex 14, de 29/10/2014, tendo em vista, ainda, a conveniência e o enquadramento ao Plano Estratégico do TCU 2019-2025, propõe-se a aprovação da proposta da unidade técnica e o encaminhamento ao gabinete da relatora, Exma. Ministra Ana Arraes, para as providências previstas no § 4º do art. 17 da Resolução TCU 308/2019.
10. 	Cabe lembrar, ainda, que a presente proposta, por se enquadrar no caso do inciso III, § 5º, art. 17, da Resolução TCU 308/2019, em virtude de propor fiscalização em unidades dos Poderes Legislativo, Executivo e Judiciário, além do próprio TCU, deve ser submetida ao Plenário do Tribunal para deliberação.   
11.	Solicita-se que o processo seja restituído, posteriormente, a esta Coordenação-Geral, para adoção das providências pertinentes.”
	É o relatório.

não há.

Não atuou.

PROPOSTA DE ACOMPANHAMENTO COM O OBJETIVO DE MONITORAR AS FOLHAS DE PAGAMENTO DE VÁRIAS UNIDADES JURISDICIONADAS. APROVAÇÃO. RESTITUIÇÃO À COPIN. ARQUIVAMENTO.

ADMINISTRATIVO (ADM)

Secretaria de Fiscalização de Pessoal - Sefip e Coordenação-Geral de Controle Externo de Gestão de Processos e Informações - Copin.

Este processo trata de proposta de acompanhamento formulada pela Secretaria de Fiscalização de Pessoal - Sefip com o objetivo de monitorar as folhas de pagamento de várias unidades jurisdicionadas dos três poderes da República, inclusive empresas estatais, e coibir fraudes e irregularidades de forma tempestiva.
2.	Tal proposta está sendo submetida a este Colegiado por envolver entes relacionados no art. 17, § 5º, inciso III, da Resolução TCU 308/2019.
3.	A Coordenação-Geral de Controle Externo de Gestão de Processos e Informações - Copin afirmou que a ação de controle está em conformidade com os dispositivos da Resolução TCU 308/2019, em especial quanto à presença de justificativas relativas aos quesitos de risco, oportunidade, materialidade e relevância, além de estar alinhada com o Plano Estratégico do TCU 2019-2025, especificamente com o Objetivo Estratégico 47 (“Induzir o aperfeiçoamento da gestão de riscos e controles internos na administração pública federal”) . 
4.	Além disso, a Copin certificou que os requisitos da proposta são compatíveis com os esforços de 666 HDs previstos para a realização da ação de controle.
5.	Verifica-se que a proposta representa o 6º ciclo de fiscalizações da mesma natureza e se coaduna com a determinação constante do Acórdão 1032/2019-TCU-Plenário, da relatoria do ministro Aroldo Cedraz, para manutenção e aprimoramento desse tipo de acompanhamento.
6.	Decerto, tem-se constatado que os benefícios advindos dessas fiscalizações são materialmente relevantes e qualitativamente positivos, sendo que o volume de recursos fiscalizados nesta fase é estimado em cerca de R$ 25 bilhões mensais (valor da folha de pagamento das unidades jurisdicionadas selecionadas para o acompanhamento) . 
7.	Essas circunstâncias evidenciam ser adequada a aprovação da proposta.
	Ante o exposto, ao manifestar concordância com a proposta da Sefip e com o parecer da Copin, VOTO por que este Colegiado aprove a minuta de acórdão que submeto à sua apreciação.
TCU, Sala das Sessões Ministro Luciano Brandão Alves de Souza, em 15 de abril de 2020.
ANA ARRAES 
Relatora